臺灣臺南地方法院民事裁定
110年度消債職聲免字第51號
債  務  人  袁梅  

代  理  人  郭群裕律師                    
債  權  人  國泰世華商業銀行股份有限公司

法定代理人  郭明鑑
代  理  人  王行正
債  權  人  花旗(台灣)商業銀行股份有限公司


法定代理人  莫兆鴻

訴訟代理人  陳正欽
送達代收人  黃佩琪
債  權  人  遠東國際商業銀行股份有限公司

法定代理人  周添財
代  理  人  鄒永展
債  權  人  台新國際商業銀行股份有限公司

法定代理人  吳東亮
代  理  人  賴昭文
債  權  人  中國信託商業銀行股份有限公司


法定代理人  利明献

送達代收人  何宣鋐
債  權  人  摩根聯邦資產管理股份有限公司

法定代理人  李文明
代  理  人  陳麗智
債  權  人  台新資產管理股份有限公司

法定代理人  吳統雄
債  權  人  元大國際資產管理股份有限公司

法定代理人  宋耀明
代  理  人  張師誠
債  權  人  富邦資產管理股份有限公司

法定代理人  洪主民
送達代收人  邱語沁
債  權  人  良京實業股份有限公司

法定代理人  平川秀一郎

送達代收人  李步雲
上列債務人聲請消費者債務清理事件，經本院裁定清算程序終結
後移送裁定免責，本院裁定如下：
    主    文
債務人袁梅不予免責。
    理    由
一、按法院為終止或終結清算程序之裁定確定後，除別有規定
　　外，應以裁定免除債務人之債務；法院裁定開始清算程序後
    ，債務人有薪資、執行業務所得或其他固定收入，扣除自己
    及依法應受其扶養者所必要生活費用之數額後仍有餘額，而
    普通債權人之分配總額低於債務人聲請清算前二年間，可處
    分所得扣除自己及依法應受其扶養者所必要生活費用之數額
    者，法院應為不免責之裁定，但債務人證明經普通債權人全
    體同意者，不在此限；債務人有下列各款情形之一者，法院
    應為不免責之裁定，但債務人證明經普通債權人全體同意者
    ，不在此限：（一）於七年內曾依破產法或本條例規定受免
    責；（二）隱匿、毀損應屬清算財團之財產，或為其他不利
    於債權人之處分；（三）捏造債務或承認不真實之債務；（
    四）聲請清算前二年內，因消費奢侈商品或服務、賭博或其
    他投機行為，所支出之總額逾該期間可處分所得扣除自己及
    依法應受其扶養者所必要生活費用之半數，或所負債務之總
    額逾聲請清算時無擔保及無優先權債務之半數，而生開始清
    算之原因；（五）於清算聲請前一年內，已有清算之原因，
    而隱瞞其事實，使他人與之為交易致生損害；（六）明知已
    有清算原因之事實，非基於本人之義務，而以特別利於債權
    人中之一人或數人為目的，提供擔保或消滅債務；（七）隱
    匿、毀棄、偽造或變造帳簿或其他會計文件之全部或一部，
    致其財產之狀況不真確；（八）故意於財產及收入狀況說明
    書為不實之記載，或有其他故意違反本條例所定義務之行為
    ；債務人有前條各款事由，情節輕微，法院審酌普通債權人
    全體受償情形及其他一切情狀，認為適當者，得為免責之裁
    定，消費者債務清理條例（以下簡稱消債條例）第132條、
    第133條、第134條及第135條分別定有明文。次按債務人因
    第133條之情形，受不免責之裁定確定後，繼續清償達該條
    規定之數額，且各普通債權人受償額均達其應受分配額時，
    得聲請法院裁定免責。法院依第133條規定為不免責裁定，
    裁定正本應附錄前項、第142條規定，及債務人嗣後聲請裁
    定免責時，須繼續清償各普通債權之最低應受分配額之說明
    。第67條第2項規定，於債務人依第1項規定繼續清償債務，
    準用之。法院為不免責或撤銷免責之裁定確定後，債務人繼
    續清償債務，而各普通債權人受償額均達其債權額之百分之
    20以上者，法院得依債務人之聲請裁定免責。前條第3項規
    定，於債務人依前項規定繼續清償債務，準用之。消債條例
    第141條、第142條亦分別定有明文。又消債條例之立法目的
    ，在於使陷於經濟上困境之消費者，得分別情形依該條例所
    定重建型債務清理程序（更生）或清算型債務清理程序（清
    算）清理債務，藉以妥適調整其與債權人及其他利害關係人
    之權利義務關係，保障債權人之公平受償，並謀求消費者經
    濟生活之更生機會，從而健全社會經濟發展；消費者依清算
    程序清理債務，於程序終止或終結後，為使其在經濟上得以
    復甦，以保障其生存權，除另有上述消債條例第133條、第1
    34條所規定不予免責之情形外，就債務人未清償之債務原則
    上採免責主義（消債條例第1條、第132條立法目的參照）。
二、本件債務人於民國109年6月22日向本院聲請債務清理之調解
    ，於109年7月21日調解不成立；嗣債務人於法院調解不成立
    之日起20日內，向本院聲請清算，依消債條例第153條之1第
    2項規定，以其調解之聲請，視為清算之聲請；其後，經本
    院以109年度消債清字第59號裁定自109年12月9日下午4時起
    開始清算程序，續由本院司法事務官以109年度司執消債清
    字第86號進行清算程序；又債務人於清算程序中所陳報得列
    入清算財團之財產僅為郵局存款新臺幣（下同）738元，本
    院復查無其他財產，考量前揭存款金額尚且不足支付金融機
    構轉帳手續費及寄送文件郵資等財團費用，遑論分配予各債
    權人，是顯無處分實益，則本件債務人並無具分配價值之財
    產，故不召集債權人會議，以裁定代債權人會議決議財產處
    分方式，將存款返還債務人，並於110年5月25日以109年度
    司執消債清字第86號裁定清算程序終止等情，業據本院依職
    權調取上開卷宗查證屬實，先予敘明。
三、經本院依職權通知全體債權人及債務人就債務人是否應予免
    責具狀或到場表示意見，意見分述如下：
（一）債務人陳述略以：債務人目前從事臨時居家照護員工作，
      平均每月薪資1萬元，無固定之雇主，以給付現金為之；
      債務人每月生活必要支出為15,965元，並無應受扶養義務
      人，亦無領取任何補助、津貼、年金等語。
（二）債權人台新國際商業銀行股份有限公司略以：不同意債務
      人免責。請鈞院詳察債務人是否有消債條例第133條、第1
      34條各款不免責事由，諸如查詢債務人入出境資料以確認
      其是否奢侈浪費或隱匿財產之行為。
（三）債權人良京實業股份有限公司略以：
　　⒈請鈞院向中華民國人壽保險商業同業公會函查債務人有無
      以自己為要保人、或嗣後變更要保人、或質借未償還之商
      業保險保單？如有，則與保單有關之一切金額，均應全數
      加入清算財團供分配，債務人則有消債條例第134條第2、
      8款之不免責事由。　　　　
　　⒉請鈞院依職權向內政部移民署函詢債務人聲請前置調解之1
      09年6月21日前2年，即自107年6月22日迄今，有無入出境
      紀錄？如有，對照其自稱擔任居家照護員收入每月1萬元
      之說詞，其從事與收入顯不相當之消費行為，除奢侈浪費
      以減損清算財團財產之外，更有隱匿財產之嫌，均屬消債
      條例第134條第2、8款之不免責事由。
（四）債權人中國信託商業銀行股份有限公司略以：
　　⒈請鈞院查察債務人是否有構成消債條例第133條不應免責之
      情事。
　　⒉債務人應有消債條例第134條第2、8款不免責之事由：依鈞
      院109年度消債清字第59號裁定所載，債務人每月可處分
      所得扣除每月自己及應受其扶養者所需生活費用後，已入
      不敷出，就超支部分債務人係如何負擔？是否另有收入未
      列於財產及收入狀況說明書？亦或有隱匿之事實？實有疑
      議，就此，即有故意於財產及收入狀況說明書為不實記載
      等情事，已符合消債條例第134條第8款之規定，應為不免
      責之裁定。
　　⒊請鈞院查調債務人是否有消債條例第134條其他各款不免責
      之事由。　
　　⒋債務人於聲請清算前二年間已無消費，故無法提供消費明
      細。　　　　
（五）債權人元大國際資產管理股份有限公司略以：債務人免責
      之聲請，實有損債權人之債權，遂「反對」其免責之聲請
      ，請鈞院予以不免責之裁定。
（六）債權人國泰世華商業銀行股份有限公司略以：債務人應受
      不免責之裁定。請鈞院依職權調查債務人聲請清算前二年
      至今有無出國搭乘國內外航線至外、離島旅遊等相關資料
      ，俾利判斷債務人是否有消債條例第134條第4款之適用。
      　
（七）債權人遠東國際商業銀行股份有限公司略以：
　　⒈不同意債務人免責。
　　⒉法院應依消債條例第1條所定之立法宗旨衡平債權債務雙方
      之利益及各別應負擔之義務與責任。
　　⒊清算免責事件之裁定及處置，涉及多數利害關係人之權益
      ，法院應依消債條例第136條之規定依職權為公平、合理
      、有效且迅速之調查，並確保清算免責程序審理之公正。
　　⒋請鈞院依職權逕為調查債務人有無構成消債條例第133、13
      4條各款所定之不免責事由。　
（八）債權人富邦資產股份有限公司略以：債務人現年57歲，尚
      未達勞動基準法所定強制勞工退休年齡，仍有勞動年數得
      以賺取報酬理清其債務，自當竭力清償債務，以防消債條
      例被濫用，阻礙社會經濟健全及影響債權人公平受償機會
      ，且債權人於清算程序中並未受償任何款項，故認債務人
      應予不免責。
（九）債權人花旗（台灣）商業銀行股份有限公司略以：不同意
      債務人免責，請鈞院詳查債務人是否具消債條例第133條
      、第134條各款所定不免責事由。
（十）債權人聯邦商業銀行股份有限公司略以：
　　⒈不同意債務人免責，請鈞院詳查債務人是否有消債條例第1
      33條、第134條各款所定不免責事由後，逕依法裁定。
　　⒉債權人於清算程序中僅受償1,376元。
四、茲就債務人有無消債條例第133條、第134條規定之不免責情
    形，調查及判斷如下：
（一）債務人有消債條例第133條所定應為不免責之情形：
　　⒈本件債務人於109年6月22日向本院聲請債務清理之調解，
      於109年7月21日調解不成立；嗣債務人於法院調解不成立
      之日起20日內，向本院聲請清算，依消債條例第153條之1
      第2項規定，以其調解之聲請，視為清算之聲請；其後，
      經本院以109年度消債清字第59號裁定自109年12月9日下
      午4時起開始清算程序，續由本院司法事務官以109年度司
      執消債清字第86號進行清算程序；又債務人於清算程序中
      所陳報得列入清算財團之財產僅為郵局存款新臺幣（下同
      ）738元，本院復查無其他財產，考量前揭存款金額尚且
      不足支付金融機構轉帳手續費及寄送文件郵資等財團費用
      ，遑論分配予各債權人，是顯無處分實益，則本件債務人
      並無具分配價值之財產，故不召集債權人會議，以裁定代
      債權人會議決議財產處分方式，將存款返還債務人，並於
      110年5月25日以109年度司執消債清字第86號裁定清算程
      序終止，已如前述。是本院如欲認定債務人經本院裁定開
      始清算程序後，其薪資、執行業務所得或其他固定收入，
      扣除其自己及依法應受其扶養者所必要生活費用之數額後
      有無餘額，該期間自應自本院裁定開始清算程序之日即10
      9年12月9日下午4時起算。
　　⒉債務人向本院聲請清算時，主張其從事居家看護，每月薪
      資收入為10,000元之事實，業據其提出雇主姓名及其住所
      為憑（見消債清字卷第75頁）；另債務人於110年12月2日
      向本院陳報每月除薪資收入外，尚由前夫給付贍養費每月
      7,000元等語。準此，本院認為債務人聲請清算前二年間
      （即自107年6月至109年5月止）可處分所得約為408,000
      元【計算式：（10,000元＋7,000元）元×24個月＝408,000
      元】。是應認債務人自本院裁定開始清算程序後迄今每月
      之固定收入則為17,000元。
　　⒊參酌臺南市政府公告之107至109年度臺南市最低生活費，
      每人每月均為12,388元，以及本院109年度消債清字第59
      號民事裁定內業已敘明債務人每月必要生活費用為14,866
      元，故認債務人聲請清算前二年間，即自107年6月至109
      年5月止之必要生活費用支出應為297,312元（計算式：12
      ,388元×24個月＝297,312元）；債務人開始清算程序後之
      必要生活費用，每月則以14,866元計算為合理。　
　　⒋綜上，債務人聲請清算前二年間，可處分所得扣除自己必
      要生活費用之支出後，餘額為110,688元（計算式：408,0
      00元－297,312元＝110,688元），而本件全體普通債權人於
      清算程序得分配之總金額為738元（該金額因不足清償財
      團費用及債務，無分配實益，見本院109年度司執消債清
      字第86號卷附分配表），低於債務人於上開聲請清算前二
      年間，可處分所得扣除自己必要生活費用之數額，依消債
      條例第133條規定，應為不免責之裁定。
（二）又消債條例關於清算程序係以免責主義為原則，不免責為
      例外，倘債權人主張債務人有消債條例第134條各款所定
      不免責之情事，自應由債權人就債務人有合於上開各款要
      件之事實，舉證以實其說。經查：
　　⒈債務人曾於聲請前2年間之108年11月15日出境、同年12月3
      日入境，有卷附債務人之入出境資訊連結作業可參（見本
      院卷第29頁），此業經債務人陳明係因受前夫吳祖望之託
      前往大陸接前夫母親回國治療失智症，機票及出國相關費
      用皆由前夫弟弟所支付等語，本院審酌債務人前開出國次
      數僅1次，且其出國相關費用非自費支出，尚難認構成消
      債條例第134條第4款之事由。況縱認前揭出國係其自費，
      然於別無客觀具體證據資料下，亦難認其上開出國費用已
      逾聲請清算時無擔保及無優先權債務之半數即2,918,253
      元（依本件聲請調解時之債權人清冊所示，債權總金額為
      5,836,505元，計算式：5,836,505元÷2＝2,918,253元，元
      以下四捨五入）。債權人復未提供其他資料或事證供本院
      審酌，則依現有卷證資料，無從認聲請人於聲請清算前2
      年內有何消費奢侈商品、服務或從事其他投機行為，即與
      修正後消債條例第134條第4款所定之要件不相符。
　　⒉關於消債條例第134條第8款之不免責事由： 
　　　⑴按債務人提出財產及收入狀況說明書，依消債條例第43
        條第1項及第81條第1項規定，不僅係債務人聲請更生及
        清算時之義務，及作為法院判斷債務人是否具備更生及
        清算原因（另參消債條例第43條及第81條之立法理由）
        。復因消債事件所涉債務人償債能力之債務人債權債務
        關係、財產及收入與支出狀況等重要因素，多為其私人
        領域之事，未必均能經法院或債權人調查而得悉，乃有
        賴債務人協力及據實陳報，是以，債務人之協力及真實
        義務，係消債條例之重要原則，債務人於消債條例各階
        段程序中，若違反此項義務，如債務人故意於財產狀況
        、收入說明書為不實之記載，或有違反本條例第9條第2
        項到場說明義務、第41條出席答覆義務、第81條第1項
        提出財產狀況及收入說明書及債權人、債務人清冊義務
        、第82條第1項報告義務、第89條生活儉樸及住居限制
        義務、第101條提出清算財團書面資料義務、第102條第
        1項移交簿冊、文件及一切財產義務、第103條第1項答
        覆義務、第136條第2項之協力調查義務等，即足認其無
        清理債務誠意，法院應不准其續行相關程序以清理債務
        （見消債條例第46條、第82條、第63條、第90條、第13
        4條等規定及其立法理由）。
　　　⑵查，債務人聲請清算時提出之財產及收入狀況說明書記
        載其於聲請前2年收入為平均每月5,000元，總計為120,
        000元（計算式：5,000元×24個月＝120,000元），復於
        清算程序審理中陳報現有固定居家看護，每月薪資收入
        為10,000元等語；惟經本院於110年11月23日函詢債務
        人每月平均薪資不足必要支出部分如何支付等節，債務
        人始函覆本院除每月薪資收入外，尚由前夫給付贍養費
        每月7,000元等語，顯見債務人並未如實陳報其聲請清
        算前2年之收入及必要支出，有故意於財產及收入狀況
        說明書為不實記載之情事，債務人顯已違反消債條例所
        規範之真實義務，應認其有消債條例第134條第8款前段
        所定之不免責事由。
五、綜上所述，債務人於本院裁定開始清算程序後仍有固定收入
    ，扣除自己所必要生活費用之數額，仍有餘額，而本件普通
    債權人之分配總額，顯然低於債務人聲請清算前2年可處分
    所得扣除自己所必要生活費用之數額，債務人復未能提出普
    通債權人全體同意其免責之證明，且債務人另有故意於財產
    及收入狀況說明書為不實記載之情事，本院自應依消債條例
    第133條前段、第134條第8款規定，諭知債務人不予免責，
    爰裁定如主文。
中　　華　　民　　國　　111 　年　　2 　　月　　15　　日
                          臺灣臺南地方法院消債法庭
                              法  官  王 獻 楠
以上正本證明與原本無異。
如不服本裁定應於送達後10日內向本院提出抗告狀，並繳納抗告
費新臺幣1,000元。
中　　華　　民　　國　　111 　年　　2 　　月　　15　　日
                              書記官  蕭 雅 文